【裁判字號】    99,台上,3165
【裁判日期】    990520
【裁判案由】    違反毒品危害防制條例等罪
【裁判全文】
最高法院刑事判決            九十九年度台上字第三一六五號
上  訴  人  甲○○
選任辯護人  林辰彥律師
            呂紹聖律師
            陳佑仲律師
上列上訴人因違反毒品危害防制條例等罪案件，不服台灣高等法
院中華民國九十七年四月八日第二審更審判決（九十六年度上更
(一)字第九四五號，起訴案號：台灣桃園地方法院檢察署九十三年
度偵字第一０五０五號），提起上訴，本院判決如下：
    主  文
原判決撤銷，發回台灣高等法院。
    理  由
本件原判決撤銷第一審之科刑判決，變更檢察官之起訴法條（毒
品危害防制條例第四條第六項、第三項販賣第三級毒品未遂罪；
另以一行為觸犯同條例第五條第二項、第四項意圖販賣而持有第
二級毒品、第四級毒品二罪）後，改判論處上訴人甲○○持有第
二級毒品罪刑（處有期徒刑六月，減為有期徒刑三月，並為相關
從刑之宣告；此部分原審法院裁定駁回上訴人之第三審上訴，本
院就此部分併予發回，容後敘述）及依想像競合犯之例，從一重
論處上訴人販賣第三級毒品罪刑（以一行為觸犯販賣第三級毒品
、販賣第四級毒品二罪名；處有期徒刑五年二月，並為相關從刑
之宣告），主刑部分並定其應執行刑為有期徒刑五年六月；固非
無見。
惟查：（一）刑事訴訟法第三百七十六條各款所列各罪之案件，
經第二審判決者，固不得上訴於第三審法院；惟併合處罰之數罪
，其中一部為非上開法條所列之案件，而一併提起上訴時，如經
第三審法院認係實質上或裁判上一罪，則應認皆得上訴於第三審
法院；而第三審法院如就其與適用法律攸關之事實認定不明時，
亦應一併發回。又刑法第五十五條所謂一行為觸犯數罪名，就故
意犯而言，係指對於該數罪，同時有各別之犯意而藉一個行為以
達成者而言；必對於另一犯罪係各別起意，且行為亦不止一個，
始應為數罪併罰。依原判決事實欄一之記載，上訴人係分別基於
持有第二級毒品大麻及基於意圖營利，販賣第三級毒品愷他命（
Ketamine ）、第四級毒品硝甲西泮（Nimetazepam，俗稱一粒眠
）之犯意，於民國九十三年七月七日二十三時許，在桃園市○○
路獅子王舞廳樓下，向綽號「小傑」者購買大麻菸十二支、愷他
命二十五瓶及一粒眠一百四十五顆（見原判決正本第二頁）。倘
若無訛，上訴人似係以一購買行為，同時買入大麻菸、愷他命及
一粒眠；則上訴人所犯持有第二級毒品、販賣第三級毒品及販賣
第四級毒品三罪名間之法律關係，是否應評價為以一行為觸犯該
三罪名？其間有無想像競合犯之裁判上一罪關係存在？即待深入
研求剖析釐清。此部分事實不明，本院尚無從就原判決適用法則
當否為法律上之判斷。（二）原判決以證人蕭惠文（原判決理由
欄一之(二)1.(4)誤繕為『蕭惠雯』）於原審證稱：彼於上訴人遭查
獲當天，與上訴人相約欲至獅子王舞廳一起施用愷他命及一粒眠
等毒品，而委由上訴人先行購買等語，係影響上訴人犯行認定至
為重大之事實，衡諸經驗及論理法則，上訴人何有歷次於警詢、
偵查及第一審審理時均未曾提及，而遲至上訴審始供出之理？又
蕭惠文證稱：彼一天使用四、五瓶愷他命，二十多顆一粒眠等情
，施用數量之大，亦有違經驗法則。因認蕭惠文上開證述內容，
係屬臨訟編撰迴護之詞，不足採信（見原判決正本第五頁）；進
而認定上訴人應係基於販賣愷他命及一粒眠營利之犯意，向綽號
「小傑」者販入愷他命及一粒眠。但（１）蕭惠文原名「蕭文瑄
」，上訴人於第一審即多次以言詞及具狀聲請傳喚「蕭文瑄」調
查（見第一審卷第二五、二九頁）。原判決謂：上訴人係遲至上
訴審始聲請傳喚證人蕭惠文，有悖經驗及論理法則云云；所為說
明，顯與卷內證據資料不符而有證據上理由矛盾之違法。（２）
原判決雖謂：蕭惠文所述彼一日施用愷他命及一粒眠之數量，有
違經驗法則云云。然對於愷他命、一粒眠之用量究為若干始符合
經驗法則及一般人之用量？施用成癮者或尚未成癮者有無不同？
原審並未調查；復未於判決內說明其認定愷他命、一粒眠之合理
用量標準為何及所憑之證據、理由，乃逕認蕭惠文所述不足作為
有利於上訴人認定之證據，併有調查未盡及理由不備之違法。（
三）行為時刑法第五十一條第五款明定：數罪併罰，分別宣告其
罪之刑，而宣告多數有期徒刑者，於各刑中之最長期以上，各刑
合併之刑期以下，定其應執行之刑期；但不得逾二十年。原判決
認定上訴人係以一行為觸犯販賣第三級毒品、販賣第四級毒品二
罪名，依想像競合犯之例，從一重論上訴人以販賣第三級毒品罪
，並量處有期徒刑五年二月；另以上訴人犯持有第二級毒品罪而
量處有期徒刑六月，併依中華民國九十六罪犯減刑條例減為有期
徒刑三月。依上開規定，法院應於五年二月以上，五年五月以下
，酌定應執行之有期徒刑。原判決諭知上訴人所受宣告之二有期
徒刑，應執行有期徒刑五年六月，已逾越上開法定範疇。原判決
關於定應執行刑部分，有適用法則不當之違法。以上，或為上訴
意旨所指摘，或為本院得依職權調查之事項，應認原判決關於販
賣第三級毒品部分仍有撤銷發回更審之原因。又原判決關於持有
第二級毒品部分與販賣第三級毒品部分，是否有裁判上一罪關係
，事實不明，有如（一）所述；雖持有第二級毒品部分原不得提
起第三審上訴，亦應併予發回。至原審法院以持有第二級毒品部
分不得上訴第三審為由，另以裁定駁回上訴人對該部分之上訴，
本院不受其拘束，附此敘明。
據上論結，應依刑事訴訟法第三百九十七條、第四百零一條，判
決如主文。
中    華    民    國  九十九  年    五    月   二十   日
                      最高法院刑事第七庭
                          審判長法官  林  永  茂
                                法官  蘇  振  堂
                                法官  蕭  仰  歸
                                法官  林  立  華
                                法官  蔡  彩  貞
本件正本證明與原本無異
                                      書  記  官
中    華    民    國  九十九  年    五    月  二十四  日
                                                       s

司法院資訊處製作；財團法人民間司法改革基金會備份。
